【裁判字號】    91,訴,5475
【裁判日期】    920514
【裁判案由】    返還融資貸款
【裁判全文】
臺灣臺北地方法院民事判決  九十一年度訴字第五四七五號
    原      告  富邦證券金融股份有限公司
    法定代理人  丙○○
    訴訟代理人  乙○○
    被      告  甲○○
右當事人間請求返還融資貸款事件，本院判決如左：
    主      文
原告之訴及假執行之聲請均駁回。
訴訟費用由原告負擔。
    事      實
甲、原告方面：
  一、聲明：
    (一)被告應給付原告新台幣（下同）五十五萬元，以及自民國八十七年九月十日起
      至清償日止，按年息百分之九點七五計算之利息，暨按上開利率百分之十計算
      之違約金。
    (二)願以現金或同額之中央政府重大交通建設公債甲類第十期債票供擔保後，請求
      宣告假執行。
  二、陳述：
    (一)被告向原告開戶申請設立信用帳號五五○Ｋ─四五號之帳戶，從事股票之融資
      融券信用交易，並訂立融資融券契約書。嗣被告於豐銀證券股份有限公司（以
      下簡稱豐銀證券）買進「台芳、普大」股票共計十八萬七千股，且於八十七年
      九月十日向原告融資共計八百四十九萬元，被告並依融資融券契約書第三條之
      約定，提供前揭股票予原告作為其融資債務之擔保。詎「台芳、普大」股票於
      同年十一月二十日停止交易，原告遂依證券金融事業管理規則第十九條第一項
      第一款之規定，通知被告償還融資借款並取回融資買進之股票，以結清融資關
      係，被告未予置理，基於不甚了解被告財產狀況及裁判費之考量，爰依兩造融
      資融券契約，僅就五十五萬元部分先為請求，及自八十七年九月十日起至清償
      日止，按年息百分之九點七五計算之利息，暨按上開利率百分之十計算之違約
      金。
    (二)被告雖抗辯其於豐銀證券所開立之普通交易帳戶暨本件開立證券信用交易帳戶
      申請表、融資融券契約書均係證人秋芬偽簽云云，然有價證券之融資交易買
      賣，除必須向證券公司下單委託買進外，尚須於交易撮合後，在股票股款銀行
      帳戶內提供買進股票總金額百分之四十作為融資自備款，經由證券公司完成扣
      款後，證金公司始將所欲融資之總金額百分之六十款項，撥至台灣證券交易所
      之交割專戶中以完成交割。查被告所辯其從未於豐銀證券開戶縱屬實，然被告
      於高新商業銀行（原高雄市第一信用合作社）之股票股款交割帳戶，係被告本
      人所親為，倘非被告親為，亦必被告曾經授權或交付提款印鑑等由他人為之。
      本件融資借款既由被告提供自備款後原告始撥付融資金額，則被告仍有以自備
      款之意思完成交割之借款真意，當不影響被告仍應為其事實上之借款行為負清
      償責任。
  三、證據：提出開立證券信用交易帳戶申請表、融資融券契約書、原告客戶明細帳
      列印、八十七年九月二十二日富金業發第二九六號函、八十七年十二月二十
      一日富金業發字第四○九、四一一號函、台灣證券交易所股份有限公司八十
      七年十一月十八日台證上字第三八七四八、三八七五○號公告各一件；並聲
      請本院向(一)豐銀證券五福分公司調閱被告開立證券交易普通戶之開戶全部資料
      ；(二)高新商業銀行調閱被告股款交割專用帳戶開戶資料及自開戶時起之全部交
      易明細。
乙、被告方面：
  一、聲明：
    (一)原告之訴及假執行之聲請均駁回。
    (二)如受不利判決，願供擔保請求宣告免為假執行。
  二、陳述：
    (一)被告並未與原告簽訂融資融券契約，開立證券信用交易帳戶申請表及融資融券
      契約書均係他人偽造，是原告即不得本於該融資融券契約主張依契約合意由本
      院管轄，故本件訴訟應由被告住所地之臺灣台中地方法院管轄。
    (二)被告亦未曾於豐銀證券買進「台芳、普大」之股票十八萬七千股，雖有以被告
      名義買進該股票，然係他人冒用被告名義所為。
  三、證據：聲請訊問證人秋芬；及向金鼎綜合證券股份有限公司調閱被告開立股
      票帳戶之全部資料。
    理      由
一、按當事人得以合意定第一審管轄法院。但以關於由一定法律關係而生之訴訟為限
    。前項合意，應以文書證之，民事訴訟法第二十四條定有明文。本件原告向本院
    對被告提起返還融資貸款之訴訟，本院固非被告住所地之法院，然依原告所提出
    之融資融券契約書第十一條之約定，本契約以乙方（即原告）營業場所為履行地
    ，如因本契約訴訟時，以乙方營業場所所在地法院為管轄法院。被告雖否認與原
    告簽訂前揭融資融券契約書，自無合意約定管轄法院云云，惟按管轄權之有無，
    應依原告主張之事實，按諸法律關於管轄之規定而為認定，與其請求之是否成立
    無涉（最高法院六十五年度台抗字第一六二號判例參照），因此本件管轄權有無
    之認定標準，係依原告所主張之事實，從形式上認定之，至於原告主張之事實是
    否真實，則為實體上有無理由之問題，是揆諸首揭規定，本院為原告營業場所所
    在地之法院，就本件返還融資貸款之訴訟自有管轄權，合先敘明。
二、原告起訴主張被告向原告開戶申請設立信用帳號五五○Ｋ─四五號之帳戶，從事
    股票之融資融券信用交易，並訂立融資融券契約書。嗣被告於豐銀證券買進「台
    芳、普大」股票共計十八萬七千股，且於八十七年九月十日向原告融資共計八百
    四十九萬元，被告並依融資融券契約書第三條之約定，提供前揭股票予原告作為
    其融資債務之擔保。詎「台芳、普大」股票於同年十一月二十日停止交易，原告
    遂依證券金融事業管理規則第十九條第一項第一款之規定，通知被告償還融資借
    款並取回融資買進之股票，以結清融資關係，被告未予置理，基於不甚了解被告
    財產狀況及裁判費之考量，爰依兩造融資融券契約，僅就五十五萬元部分先為請
    求，及自八十七年九月十日起至清償日止，按年息百分之九點七五計算之利息，
    暨按上開利率百分之十計算之違約金等語。被告則以其並未與原告簽訂融資融券
    契約，開立證券信用交易帳戶申請表及融資融券契約書均係他人偽造，且亦未曾
    於豐銀證券買進「台芳、普大」之股票十八萬七千股等語，資為抗辯。
三、按當事人主張有利於己之事實者，就其事實有舉證之責任，民事訴訟法第二百七
    十七條前段定有明文。又民事訴訟如係由原告主張權利者，應先由原告負舉證之
    責，若原告先不能舉證，以證實自己主張之事實為真實，則被告就其抗辯事實即
    令不能舉證，或其所舉證據尚有疵累，亦應駁回原告之請求，最高法院十七年上
    字第九一七號判例可資參照。原告主張被告向原告申請設立信用交易帳戶，並訂
    立融資融券契約書，及經由豐銀證券向原告融資買進「台芳、普大」股票共計十
    八萬七千股等情，既為被告所否認，揆諸前揭說明，原告自應就兩造間有開立信
    用交易帳戶及融資融券契約關係存在之事實負舉證責任。原告固提出開立證券信
    用交易帳戶申請表、融資融券契約書各一件（見本院卷第六、七頁），並聲請本
    院向豐銀證券五福分公司調閱被告開立證券交易普通戶之開戶全部資料，及向高
    新商業銀行調閱被告股款交割專用帳戶開戶資料暨自開戶時起之全部交易明細為
    證。然查：
    (一)原告所提出開立證券信用交易帳戶申請表、融資融券契約書上「甲○○」之簽
      名及印文均非被告所為，已經被告迭次陳明在卷，復核與本院依被告之聲請向
      金鼎綜合證券股份有限公司調取被告開立股票帳戶委託買賣證券受託契約上被
      告所不爭執之委託人簽名及印文不符，有該公司九十一年十二月十六日陳報狀
      檢附委託買賣證券受託契約在卷可稽（見本院卷第四十八頁），且前揭開立證
      券信用交易帳戶申請表、融資融券契約書之「甲○○」之簽名均為證人即豐銀
      證券經辦人員秋芬所為，印章則係被告之前妻許玲月拿給秋芬蓋用，先開
      普通戶再開信用交易帳戶等情，亦據證人秋芬到場結證無訛（見本院卷第七
      十四頁），是縱前揭開立證券信用交易帳戶申請表、融資融券契約書上「甲○
      ○」之簽名及印文，與原告聲請本院向豐銀證券五福分公司調取被告開立證券
      交易普通戶之開戶資料如客戶自填徵信資料表、委託人交割款券轉撥同意書、
      承諾書、約定書、櫃檯買賣確認書、櫃檯買賣有價證券開戶契約上有關「甲○
      ○」之簽名及印文相符，亦不足以證明被告與原告間有開立信用交易帳戶及融
      資融券契約關係存在。
    (二)又前揭開立證券信用交易帳戶申請表、融資融券契約書、豐銀證券普通戶開戶
      資料如客戶自填徵信資料表、委託人交割款券轉撥同意書、承諾書、約定書、
      櫃檯買賣確認書、櫃檯買賣有價證券開戶契約，均係被告之前妻許玲月拿被告
      身分證影本及印章，要證人秋芬幫伊填寫以辦理開戶，因為許玲月經常到豐
      銀證券，且當時金融市場沒有問題，亦無金融風暴，所以倘有認識的客戶要求
      辦理開戶，秋芬就會幫忙處理，至許玲月與被告之關係，秋芬並不清楚，
      許玲月稱有經過被告同意，及被告從未到過豐銀證券等語，已據證人秋芬到
      場結證無訛（見本院卷第七十四、七十五頁），被告復否認前揭文書上之簽名
      及印章為真正，自難認被告曾授權許玲月或秋芬與原告辦理開立信用交易帳
      戶及融資融券契約事宜。
    (三)至本院依原告之聲請向高新商業銀行調取被告股款交割專用帳戶之開戶資料，
      該行大公分行固函覆被告之股款交割專用帳戶係本人開立，並經豐銀證券經辦
      人員及有權人員見證簽章，證明開戶交易，並留存身分證影本、買賣證券委託
      書及印鑑卡，並有該行九十二年三月三十一日高新銀（九十二）公字第○四一
      號函在卷可按（見本院券第八十八頁），然前揭印鑑卡、買賣證券委託書上「
      甲○○」之簽名及印文（見本院卷第八十九、九十頁）均非被告所為，亦為被
      告否認在卷（見本院卷第一○五頁），雖核與前揭開立證券信用交易帳戶申請
      表、融資融券契約書、豐銀證券普通戶開戶資料如客戶自填徵信資料表、委託
      人交割款券轉撥同意書、承諾書、約定書、櫃檯買賣確認書、櫃檯買賣有價證
      券開戶契約上「甲○○」之簽名及印文相符，惟前揭開立證券信用交易帳戶申
      請表、融資融券契約書、豐銀證券普通戶開戶資料等文書既均非被告所為，已
      如前述，況證人秋芬即為前揭高新商業銀行函檢附買賣證券委託書之見證人
      ，自難徒憑前揭印鑑卡、買賣證券委託書即認被告本人有於高新商業銀行開立
      股款交割專用帳戶。是縱依前揭高新商業銀行函檢附該股款交割專用帳戶之交
      易明細所載，於本件買進「台芳、普大」股票十八萬七千股時，有自備款扣除
      之事實，亦難逕認被告與原告有融資買進前揭股票之合意。
四、從而，原告既未能舉證證明兩造間有開立信用交易帳戶及融資融券契約關係存在
    ，則其依融資融券契約之約定，請求被告返還部分融資貸款五十五萬元，及自八
    十七年九月十日起至清償日止，按年息百分之九點七五計算之利息，暨按上開利
    率百分之十計算之違約金，為無理由，應予駁回。
五、原告之訴既經駁回，其假執行之聲請亦失所附麗，應併予駁回。
據上論結，原告之訴為無理由，依民事訴訟法第七十八條，判決如主文。
中      華      民      國    九十二    年      五      月      十四    日
                                  民事第一庭法      官  陳盈如
右為正本係照原本作成
如對本判決上訴，須於判決送達後廿日內向本院提出上訴狀
中      華      民      國    九十二    年      五      月      十四    日
                                            法院書記官  高秋芬


司法院資訊處製作；財團法人民間司法改革基金會備份。
